臺灣臺南地方法院民事裁定　　　　　　　 94年度簡抗字第9號
抗　告　人　乙○○
相　對　人　甲○○
上列抗告人與相對人甲○○間請求返還不當得利事件，抗告人不
服本院新營簡易庭簡易庭民國94年8月18日所為第一審判決，提
起上訴併聲請訴訟救助，經本院新營簡易庭於94年9月22日裁定
駁回，抗告人提起抗告，本院裁定如下：
    主  文
抗告駁回。
抗告費用由抗告人負擔。
    理  由
一、本件抗告意旨略以：抗告人乙○○與相對人甲○○間請求返
    還不當得利事件，經本院新營簡易庭判決抗告人敗訴後，抗
    告人已提起上訴及聲請訴訟救助，並提出向勞保局辦理紓困
    貸款之新台幣（下同）100,000元，因自92年10月13日起已
    有23期未繳納本息，而遭銀行催繳之土地銀行台北分行通知
    函、國稅局財產歸屬清單、國稅局93年度綜合所得稅資料清
    單等資料，釋明抗告人生活困難，收入甚微僅足餬口之情。
    原裁定竟認該等資料不符合即時調查之證據，以釋明抗告人
    無資力支出訴訟費用之主張，且以抗告人93年度之財產資料
    ，尚自中國信託商業銀行有63,791元收入，顯非無資力支出
    訴訟費用，而駁回抗告人之聲請。但依最高法院67年台抗字
    第552號判例要旨，抗告人於原審法院既已提出負債、財產
    及所得證明，原審法院即有調查斟酌必要，原審卻以上開資
    料不符合即時調查之證據，逕予駁回，裁定即有違誤。再者
    ，抗告人於93年度在中國信託商業銀行雖有63,971元收入，
    但抗告人全家三口，丈夫年已60餘歲，身體健康不佳，且無
    工作，幼子僅十餘歲，尚就讀國小，平日均仰賴抗告人收入
    為生，已入不敷出。至於抗告人名下坐落台南縣新營段
    401-32地號土地，現為法院查封，無法自由處分，故抗告人
    實無資力支出訴訟費用，而抗告人與相對人間返還不當得利
    之訴訟，係執行法院怠於執行職務，及受訴法院判決違背法
    令所致，抗告人非顯無勝訴之望，請准予訴訟救助云云。
二、按當事人因無資力支出訴訟費用而聲請訴訟救助者，關於請
    求救助之事由，應提出能即時調查之證據以釋明之，此觀民
    事訴訟法第109條第2項、第284條之規定自明；又按當事人
    無資力支出訴訟費用者，固得聲請訴訟救助，然所謂無資力
    ，係指窘於生活，且缺乏經濟信用者而言（參照最高法院43
    年台抗字第152號判例意旨）；又當事人在原審程序曾經繳
    納裁判費，而於訴訟進行中不能釋明其經濟狀況確有重大之
    變遷，不能遽為聲請訴訟救助（參照最高法院88年度台聲字
    第73號裁判意旨）；又法院調查聲請人是否無資力支出訴訟
    費用，專就聲請人提出之證據為之，如聲請人並未提出證據
    ，即應將其聲請駁回，無依職權調查或定期命補正之必要（
    參照最高法院88年度台抗字第161號裁定意旨）。
三、本件抗告人主張顯無資力支出訴訟費用乙情，固於原審提出
    其向勞保局之勞工保險基金辦理紓困貸款，因自92年10月13
    日起已有23期未繳納本息，而遭銀行催繳之通知函、抗告人
    臺北市國稅局財產歸屬資料清單及93年度綜合所得稅各類所
    得資料清單及本院拍賣通知以為釋明，惟查：
  (一)本件兩造間請求返還不當得利訴訟，業經抗告人於起訴時繳
    交第一審裁判費4,850元在案，嗣後除非抗告人經濟狀況確
    有重大之變遷，否則不能遽為聲請訴訟救助。本件綜觀抗告
    人提出之訴訟救助之聲請狀或抗告狀，均未釋明其起訴後經
    濟狀況有何重大變遷，致不能繳納第二審訴訟裁判費之情。
    則其於受敗訴判決後，於第二審程序另提起訴訟救助之聲請
    ，已非正當。
  (二)且抗告人提出之土地銀行台北分行之函文係於93年通知抗告
    人，該內容為「抗告人自92年10月13日起已逾11期未依約履
    行債務，敬請於93年8月23日前，就近向本行各地分行繳付
    」云云，此僅能證明抗告人於93年有此項債務，至於該債務
    是否已清償，抗告人未舉證以實說，尚難認其目前尚有該負
    債存在。
  (三)至抗告人提出93年度綜合所得稅各類所得資料清單、財產歸
    屬清單及本院執行處通知，雖可知其於93年度所得為64,081
    元，名下坐落台南縣新營市○○段401之32號土地，現值達
    5,677,592元，卻為本院查封拍賣。然抗告人之代理人於本
    院94年12月15日調查庭中已自承：上開土地之強制執行程序
    經抗告人聲請停止執行，並由本院以94年度聲字第1194號裁
    定准許後，抗告人已依該裁定提供1,187,286元為擔保，提
    存在法院，故執行程序已停止等語。並經本院調取審94年度
    聲字第1194號卷宗核閱無訛。抗告人既能提出一百餘萬元供
    擔保，以停止執行程序，何來無資力支付訴訟費用之情。雖
    抗告人陳稱：上開擔保金係抗告人向弟弟借貸60餘萬元，再
    由抗告人之被繼承人生前遺留50餘萬元共同湊足，該50餘萬
    元為抗告人等5位手足共有云云。然其既未提出借貸或繼承
    之相關證據，未必可信。且縱使上開擔保金為抗告人借貸及
    繼承而來，亦足認其尚非窘於生活且缺乏經濟信用，及尚有
    遺產可供繼承，亦非無資力。
  (四)另參酌抗告人之代理人陳稱：全家三口仰賴抗告人之工作收
    入維生，抗告人平日在某餐飲店幫忙廚務，每日收入800元
    ，工作尚稱固定，但是如有請假即不給薪等語。可見，抗告
    人如無特殊事由，每月收入尚約有2萬餘元，而依抗告人全
    家三口，獨子就讀公立國小，所需花費有限，是抗告人之配
    偶雖無工作，全家若能簡約度日，以抗告人之收入足敷維持
    生活。抗告人空言陳稱：平日生活所需花費甚多，入不敷出
    ，尚須向親戚借貸度日云云，亦不足採。
四、綜上所述，抗告人雖提出相關物件以釋明其經濟狀況不佳，
    並無資力支出訴訟費用。然經本院上開調查，抗告人既未釋
    明起訴後經濟狀況有何重大變遷，致無力支出第二審訴訟裁
    判費。且其每月尚約有2萬餘元之固定工作收入，及有餘力
    提出100餘萬元擔保金，以停止本院執行處對其名下不動產
    之強制執行等情，難認抗告人有無資力支出原審93年度營簡
    字第316號第二審僅7,275元訴訟費用之情。是其訴訟救助之
    聲請，自難准許。原法院以抗告人所提資料不符「即時調查
    之證據」，以釋明其無資力支出訴訟費用之主張為真實為由
    逕以裁定駁回其聲請訴訟救助，理由雖有不妥，但本院依前
    開說明，仍應認抗告人之抗告為無理由。從而，抗告人仍執
    前詞，指摘原裁定不當，求予廢棄，即非有理，應予駁回。
五、結論：本件抗告為無理由，依民事訴訟法第495條之1第1項
    、第449條第2項、第95條、第78條，裁定如主文。
中　　華　　民　　國　　94　　年　　12　　月　　15　　日
                  民事第四庭    審判長法　官　高榮宏
                                      法　官  林富郎
                                      法　官　許蕙蘭
以上正本係照原本作成
不得抗告
中　　華　　民　　國　　94　　年　　12　　月　　19　　日
                                      書記官　黃鋕偉
